ACORDAO-COMPLETO-2406223

ACÓRDÃO 7078/2020 ATA 21/2020 - PRIMEIRA CÂMARA

VISTA, relatada e discutida esta tomada de contas especial instaurada pela Secretaria Nacional de Desenvolvimento do Esporte e do Lazer (SNDEL) , pasta atualmente incorporada ao Ministério da Cidadania, em desfavor de Antonio Hélio Santos de Aquino e da Associação Comunitária de Radiodifusão de Samambaia - Ativa FM, em razão da omissão no dever de prestar contas do Convênio Siconv 720032/2009, que tinha por objeto "o desenvolvimento de atividades recreativas e de lazer, por 12 meses, em dois núcleos, para crianças, adolescentes, jovens adultos, idosos e portadores de deficiência, na cidade satélite de Samambaia/DF",
ACORDAM os Ministros do Tribunal de Contas da União, reunidos em sessão da Primeira Câmara, ante as razões expostas pelo Relator, em:
9.1. considerar a Associação Comunitária de Radiodifusão de Samambaia - Ativa FM e Antonio Hélio Santos de Aquino revéis, para todos os efeitos, dando-se prosseguimento ao processo, nos termos do art. 12, § 3º, da Lei 8.443/1992;
9.2. com fundamento nos arts. 1º, inciso I, 16, inciso III, alíneas "a" e "c", e 19, da Lei 8.443/1992, julgar irregulares as contas da Associação Comunitária de Radiodifusão de Samambaia - Ativa FM (CNPJ 02.103.360/0001-44) e de Antonio Hélio Santos, condenando-os, solidariamente, ao pagamento do débito discriminado a seguir, atualizado monetariamente e acrescido dos juros de mora devidos, calculado desde a data de ocorrência indicada até sua efetiva quitação, na forma da legislação vigente, fixando o prazo de 15 (quinze) dias, a contar do recebimento da notificação, para que seja comprovado, perante este Tribunal, o recolhimento da quantia ao Tesouro Nacional, nos termos do art. 23, inciso III, alínea "a", da referida Lei, c/c o art. 214, inciso III, alínea "a", do Regimento Interno do TCU:
	Data de ocorrência
	Valor histórico (R$) 
	Débito/Crédito

	9/4/2010
	154.284,00
	Débito

	27/6/2011
	885,88
	Crédito

9.3. com fundamento no art. 57 da Lei 8.443/1992, aplicar, individualmente, à Associação Comunitária de Radiodifusão de Samambaia - Ativa FM e a Antonio Hélio Santos de Aquino multa no valor de R$ 30.000,00 (trinta mil reais) , atualizado monetariamente desde a data do presente acórdão até a do efetivo recolhimento, se for pago após o vencimento, na forma da legislação vigente, fixando o prazo de 15 (quinze) dias, a contar do recebimento da notificação, para que seja comprovado, perante este Tribunal, o recolhimento da quantia ao Tesouro Nacional, nos termos do art. 23, inciso III, alínea "a", da referida Lei, c/c o art. 214, inciso III, alínea "a", do Regimento Interno do TCU;
9.4. com fundamento no art. 26 da Lei 8.443/1992, autorizar, se requerido, o pagamento da importância devida em até 36 (trinta e seis) parcelas mensais e consecutivas, fixando o prazo de 15 (quinze) dias, a contar do recebimento da notificação, para que seja comprovado, perante este Tribunal, o recolhimento da primeira parcela, e de 30 (trinta) dias, a contar da parcela anterior, para que seja comprovado o recolhimento das demais parcelas, devendo incidir sobre cada valor mensal os devidos acréscimos legais, na forma prevista na legislação vigente, além de alertar que a falta de comprovação do recolhimento de qualquer parcela importará no vencimento antecipado do saldo devedor, nos termos do art. 217 do Regimento Interno do TCU;
9.5. com fundamento no art. 28 da Lei 8.443/1992, autorizar, desde logo, a cobrança judicial das dívidas, caso não atendida a notificação;
9.6. com fundamento no art. 16, § 3º, da Lei 8.443/1992, c/c art. 209, § 7º, do Regimento Interno do TCU, remeter cópia deste acórdão à Procuradoria da República no Distrito Federal para adoção das medidas que entender cabíveis;
9.7. dar ciência deste acórdão aos responsáveis.

Tomada de contas especial instaurada pela Secretaria Nacional de Desenvolvimento do Esporte e do Lazer, atualmente incorporada ao Ministério da Cidadania, em razão da omissão no dever de prestar contas de convênio cujo objeto era o desenvolvimento de atividades recreativas e de lazer em Samambaia/DF.

Primeira Câmara

Associação Comunitária de Radiodifusão de Samambaia (02.103.360/0001-44).

3. Responsáveis: Antonio Hélio Santos de Aquino (XXX.897.961-XX); Associação Comunitária de Radiodifusão de Samambaia (02.103.360/0001-44).

13.1. Ministros presentes: Walton Alencar Rodrigues (Presidente), Benjamin Zymler e Bruno Dantas (Relator).
13.2. Ministro-Substituto convocado: Marcos Bemquerer Costa.
13.3. Ministros-Substitutos presentes: Augusto Sherman Cavalcanti e Weder de Oliveira.

BRUNO DANTAS

Por registrar as principais ocorrências dos autos até o momento, resumindo os fundamentos das peças acostadas, adoto como relatório, com os ajustes necessários, a instrução da secretaria responsável pela análise do processo (peça 62) , que contou com a anuência do corpo diretivo da unidade (peças 63-64) e do Ministério Público junto ao TCU (peça 65) :
"INTRODUÇÃO
1. Trata-se de Tomada de Contas Especial instaurada pela Secretaria Nacional de Desenvolvimento do Esporte e do Lazer (SNDEL) /Ministério do Esporte (ME) , em desfavor de Antônio Hélio Santos de Aquino e da Associação Comunitária de Radiodifusão de Samambaia - Ativa FM, em razão da omissão no dever de prestar contas do Convênio Siconv 720032/2009, firmado entre o Ministério do Esporte e a Associação Comunitária de Radiodifusão de Samambaia - Ativa FM, e que tinha por objeto 'o desenvolvimento de atividades recreativas e de lazer, por 12 meses, em dois núcleos, para crianças, adolescentes, jovens adultos, idosos e portadores de deficiência, na cidade satélite de Samambaia/DF', conforme Projeto Básico (peça 4) em decorrência da não prestação de contas no Siconv, conforme disposto no artigo 3º da Portaria Interministerial 507/2011 e ausência da regularização das impropriedades apuradas na prestação de contas.
HISTÓRICO.
2. O Convênio Siconv 720032/2009 foi firmado no valor de R$ 162.824,00, sendo R$ 154.284,00 à conta do concedente e R$ 8.540,00 referentes à contrapartida do convenente (peça 2, p. 45-56) . Teve vigência de 28/12/2009 a 28/2/2011, sendo prorrogado de ofício até 20/6/2011 (peça 3, p. 83) com prazo para a apresentação da prestação de contas em 20/7/2011 (peça 2, p. 49) . Os recursos foram liberados num total de R$ 154.284,00, por meio das Ordens Bancárias 2010OB801195, no valor de R$ 131.142,00 e 2010OB801196, no valor de R$ 23.142,00 (peça 3, p. 117) ambas em 9/4/2010. Houve devolução ao erário do valor de R$ 885,88 em 27/6/2011 (peça 12) .
	Valor Original (R$) 
	Data de crédito na conta específica
	D/C

	154.284,00
	9/4/2010
	D

	885,88
	27/6/2011
	C

3. A justificativa para a presente Tomada de Contas Especial está na não apresentação da prestação de contas no Siconv, descumprindo o art. 3º da Portaria Interministerial/STN 127/2008 e a Cláusula Décima do Termo de Convênio (peça 2, p. 52) . Ademais, não foram apresentados documentos físicos que pudessem comprovar a execução do Convênio, conforme apontado no item III do Relatório de TCE 002/2017 (peça 3, p. 119) .
4. O Ofício 418/2014/CGPCO/DGI/SE/ME, de 21/8/2014 (peça 3, p. 39) , trata da reprovação da prestação de contas, encaminhado ao responsável, Antonio Hélio Santos de Aquino, que retornou sem resposta.
5. Diante do não saneamento das irregularidades apontadas e da não devolução dos recursos, instaurou-se a Tomada de Contas Especial. No Relatório de Tomada de Contas Especial (peça 3, p. 117-123) , concluiu-se que o prejuízo importaria no valor total dos recursos repassados, creditando-se o valor devolvido, imputando-se a responsabilidade solidária a Antônio Hélio Santos de Aquino (XXX.897.961-XX) , Presidente (gestão 26/12/2008 a 30/1/2013) e à Associação Comunitária de Radiodifusão de Samambaia - Ativa FM  (02.103.360/0001-44) , em razão da não apresentação da prestação de contas no Siconv, descumprindo o art. 3º da Portaria Interministerial/STN 127/2008 e a Cláusula Décima do Termo de Convênio e não foram apresentados documentos físicos que pudessem comprovar a execução do Convênio.
6. O Despacho 1.908/2017-CGPTCE/DG/SFC/CGU, de 28/11/2017 (peça 3, p. 129-131) registra que, após a análise preliminar efetuada nas contas, verificou-se que não ficou devidamente comprovado que o agente e a referida entidade responsabilizados na TCE tomaram conhecimento da solicitação para devolução dos recursos, bem como da instauração da Tomada de Contas Especial, considerando que os Avisos de Recebimento (AR's) (peça 3, p. 33, 37, 49 e 50) , referentes às notificações enviadas (peça 3, p. 31, 35, 39 e 41) , foram devolvidos ao remetente sem estar devidamente assinados, não comprovando, assim, que as devidas notificações foram entregues aos destinatários.
7. Diante do Despacho da CGU, foi emitido o Relatório 003/2018/Coafi/CGPCO/ DGI/Secex de Tomada de Contas Especial Complementar (peça 36) , redundando em novas notificações.
8. A Secretaria Nacional de Desenvolvimento do Esporte e do Lazer (SNDEL) notificou os responsáveis da reprovação da prestação de contas, requerendo a devolução dos recursos:
8.1. Antônio Hélio Santos de Aquino por meio do Edital de Notificação 208.497/2018, publicado no DOU em 15/2/2018 (peça 23) , e
8.2. a Associação Comunitária de Radiodifusão de Samambaia - Ativa FM por meio do Ofício 64/2018/Coafi/CGPCO/DGI/Secex-ME-SEI, com AR à peça 17.
9. O Relatório de Auditoria 342/2018 da Controladoria Geral da União (peça 37, 1-3) também chegou às mesmas conclusões. Após serem emitidos o Certificado de Auditoria e o Parecer do Dirigente (peça 37, p. 5 e 6) , bem como, o Pronunciamento Ministerial (peça 39, p. 5) , o processo foi remetido a esse Tribunal.
10. Na instrução inicial (peça 41) , analisando-se os documentos nos autos, concluiu-se pela necessidade de realização:
10.1. De citação de Antônio Hélio Santos de Aquino, solidariamente com a Associação Comunitária de Radiodifusão de Samambaia - Ativa FM, uma vez que ambos não lograram demonstrar a boa e regular aplicação dos recursos federais recebidos à conta do Convênio Siconv 720032/2009:
Irregularidade: não comprovação da boa e regular aplicação dos recursos federais repassados à Associação Comunitária de Radiodifusão de Samambaia - Ativa FM, em face da omissão no dever de prestar contas dos valores transferidos, no âmbito do Convênio Siconv 720032/2009;
	Valor Original (R$) 
	Data de crédito na conta específica
	D/C

	154.284,00
	9/4/2010
	D

	885,88
	27/6/2011
	C

Valor atualizado do débito (sem juros) em 22/7/2018: R$ 251.405,24 (peça 40) .
Responsáveis: Antônio Hélio Santos de Aquino (XXX.897.961-XX) , Presidente (gestão 26/12/2008 a 30/1/2013) e Associação Comunitária de Radiodifusão de Samambaia - Ativa FM  (02.103.360/0001-44) ;
Conduta em face da omissão na prestação de contas, cujo prazo encerrou-se em 20/7/2011 (peça 2, p. 49) , os responsáveis não lograram demonstrar a boa e regular aplicação dos recursos federais recebidos à conta do Convênio Siconv 720032/2009.
10.2. De audiência de Antônio Hélio Santos de Aquino (XXX.897.961-XX) , Presidente (gestão 26/12/2008 a 30/1/2013) , com fundamento nos arts. 10, § 1º, e 12, incisos I e III, da Lei 8.443/1992, c/c o art. 202, incisos I e III, do RI/TCU, para que, no prazo de quinze dias, apresente razões de justificativa quanto à omissão no dever de prestar contas dos recursos federais recebidos à conta do Convênio Siconv 720032/2009, cujo prazo encerrou-se em 20/7/2011 (peça 2, p. 49) ;
Irregularidade: não cumprimento do prazo originalmente estipulado para prestação de contas;
Responsável: Antônio Hélio Santos de Aquino (XXX.897.961-XX) , Presidente (gestão 26/12/2008 a 30/1/2013) ;
Conduta: descumprir o prazo originalmente estipulado para prestação de contas dos recursos federais recebidos à conta do Convênio Siconv 720032/2009, o qual encerrou-se em 20/7/2011 (peça 2, p. 49) .
11. Em cumprimento ao pronunciamento da unidade (peça 43) , foi efetuada a citação e a audiência de Antônio Hélio Santos de Aquino, por meio do Ofício 2.244/2018-TCU/Secex-TCE, de 8/10/2018 (peça 44) , o qual foi devidamente recebido em 16/1/2019, conforme AR (peça 48) .
12. Antônio Hélio Santos de Aquino apresentou procuração, onde outorga poderes ao advogado Guilherme Capriata Vaccaro Campelo Bezerra para representá-lo (peça 45) . O advogado constituído solicitou vistas do processo em 5/2/2019 (peça 46) e acessou eletronicamente os autos em 20/2/2019 (peça 47) .
13. Transcorrido o prazo regimental, Antônio Hélio Santos de Aquino permaneceu silente, devendo ser considerado revel, nos termos do art. 12, § 3º, da Lei 8.443/1992.
14. Na instrução precedente, verificada a não realização da citação da Associação Comunitária de Radiodifusão de Samambaia - Ativa FM (peça 51) , concluiu-se pela necessidade de realização de sua citação para a irregularidade já evidenciada no item 10.1 retro.
15. Em cumprimento ao pronunciamento da unidade (peça 53) , foi efetuada a citação da Associação Comunitária de Radiodifusão de Samambaia - Ativa FM, conforme delineado adiante:
	Comunicação: Edital 0380/2019 - Secex-TCE (peça 57) 
Data da Expedição: 17/10/2019
Data da Ciência (publicação no DOU) : 4/11/2019 (peça 58) 
Observação: Edital expedido após o insucesso e retorno do Ofício 5.991/2019-TCU/Seproc, de 28/9/2019 (peças 55 e 56) , enviado para o endereço da responsável, conforme pesquisa de endereço no Sistema da Receita Federal (peças 60 e 61) .
Fim do prazo para a defesa: 19/11/2019
	
16. Conforme Despacho de Conclusão das Comunicações Processuais (peça 59) , informamos que as providências inerentes às comunicações processuais foram concluídas.
17. Transcorrido o prazo regimental, a responsável permaneceu silente, devendo ser considerada revel, nos termos do art. 12, §3º, da Lei 8.443/1992
ANÁLISE DOS PRESSUPOSTOS DE PROCEDIBILIDADE DA IN/TCU 71/2012
Prejuízo ao Contraditório e Ampla Defesa
18. Verifica-se que não houve o transcurso de mais de dez anos desde o fato gerador sem que tenha havido a notificação dos responsáveis pela autoridade administrativa federal competente (art. 6º, inciso II, c/c art. 19, da IN/TCU 71/2012, modificada pela IN/TCU 76/2016) , uma vez que os recursos foram transferidos em 2010 (peça 2, p. 52) , a omissão na prestação de contas se concretizou em 21/7/2011 (peça 2, p. 49) e os responsáveis foram notificados em 2016 (peça 3, p. 39-41) .
Valor de Constituição da TCE.
19. Verifica-se que o valor atualizado do débito apurado sem juros, em 1°/1/2017 (peça 3) , é de R$ 108.945,86 - peça 3) , portanto superior ao limite mínimo de R$ 100.000,00, na forma estabelecida conforme os arts. 6º, inciso I, e 19, da IN/TCU 71/2012, modificada pela IN/TCU 76/2016.
OUTROS DÉBITOS NOS SISTEMAS DO TCU COM OS MESMOS RESPONSÁVEIS
20. Informa-se que foi encontrado débito imputável aos responsáveis em outros processos em tramitação no Tribunal:
	Responsável
	Processos

	Associação Comunitária de Radiodifusão de Samambaia - Ativa FM
	Processo 025.533/2013-4 (TCE, aberto) , Processo 010.856/2019-6 (CBEX, encerrado) , Processo 010.881/2019-0 (CBEX, encerrado) , Processo 033.948/2019-4 (TCE, aberto) 

	Antônio Hélio Santos de Aquino
	Processo 025.533/2013-4 (TCE, aberto) , Processo 010.856/2019-6 (CBEX, encerrado) , Processo 010.900/2019-5 (CBEX, encerrado) , Processo 033.948/2019-4 (TCE, aberto) 

21. A tomada de contas especial está, assim, devidamente constituída e em condição de ser instruída.
EXAME TÉCNICO
Da validade das notificações:
22. Preliminarmente, cumpre tecer breves considerações sobre a forma como são realizadas as comunicações processuais no TCU. A esse respeito, destacam-se o art. 179, do Regimento Interno do TCU (Resolução 155, de 4/12/2002) e o art. 4º, inciso III, § 1º, da Resolução TCU 170, de 30 de junho de 2004, in verbis:
Regimento Interno do TCU
'Art. 179. A citação, a audiência ou a notificação, bem como a comunicação de diligência, farse-ão:
I - mediante ciência da parte, efetivada por servidor designado, por meio eletrônico, fac-símile, telegrama ou qualquer outra forma, desde que fique confirmada inequivocamente a entrega da comunicação ao destinatário;
II - mediante carta registrada, com aviso de recebimento que comprove a entrega no endereço do destinatário;
III - por edital publicado no Diário Oficial da União, quando o seu destinatário não for localizado'
Resolução-TCU 170/2004
'Art. 3º As comunicações serão dirigidas ao responsável, ou ao interessado, ou ao dirigente de órgão ou entidade, ou ao representante legal ou ao procurador constituído nos autos, com poderes expressos no mandato para esse fim, por meio de:
I - correio eletrônico, fac-símile ou telegrama;
II - servidor designado;
III - carta registrada, com aviso de recebimento;
IV - edital publicado no Diário Oficial da União, quando o seu destinatário não for localizado, nas hipóteses em que seja necessário o exercício de defesa.
Art. 4º. Consideram-se entregues as comunicações:
I - efetivadas conforme disposto nos incisos I e II do artigo anterior, mediante confirmação da ciência do destinatário;
II - realizadas na forma prevista no inciso III do artigo anterior, com o retorno do aviso de recebimento, entregue comprovadamente no endereço do destinatário;
III - na data de publicação do edital no Diário Oficial da União, quando realizadas na forma prevista no inciso IV do artigo anterior.
§ 1º O endereço do destinatário deverá ser previamente confirmado mediante consulta aos sistemas disponíveis ao Tribunal ou a outros meios de informação, a qual deverá ser juntada ao respectivo processo.'
23. Bem se vê, portanto, que a validade da citação via postal não depende de que o aviso de recebimento seja assinado pelo próprio destinatário da comunicação, o que dispensa, no caso em tela, a entrega do AR em 'mãos próprias'. A exigência da norma é no sentido de o Tribunal verificar se a correspondência foi entregue no endereço correto, residindo aqui a necessidade de certeza inequívoca.
24. Não é outra a orientação da jurisprudência do TCU, conforme se verifica dos julgados a seguir transcritos:
'São válidas as comunicações processuais entregues, mediante carta registrada, no endereço correto do responsável, não havendo necessidade de que o recebimento seja feito por ele próprio' (Acórdão 3648/2013-TCU-Segunda Câmara, Relator Ministro JOSÉ JORGE) ;
'É prescindível a entrega pessoal das comunicações pelo TCU, razão pela qual não há necessidade de que o aviso de recebimento seja assinado pelo próprio destinatário. Entregandose a correspondência no endereço correto do destinatário, presume-se o recebimento da citação.' (Acórdão 1019/2008-TCU-Plenário, Relator Ministro BENJAMIN ZYMLER) ;
'As comunicações do TCU, inclusive as citações, deverão ser realizadas mediante Aviso de Recebimento - AR, via Empresa Brasileira de Correios e Telégrafos, bastando para sua validade que se demonstre que a correspondência foi entregue no endereço correto.' (Acórdão 1526/2007-TCU-Plenário, Relator Ministro AROLDO CEDRAZ) .
25. A validade do critério de comunicação processual do TCU foi referendada pelo Supremo Tribunal Federal, nos termos do julgamento do MS-AgR 25.816/DF, por meio do qual se afirmou a desnecessidade da ciência pessoal do interessado, entendendo-se suficiente a comprovação da entrega do 'AR' no endereço do destinatário:
'Ementa: agravo regimental. Mandado de segurança. Desnecessidade de intimação pessoal das decisões do tribunal de contas da união. art. 179 do regimento interno do TCU. Intimação do ato impugnado por carta registrada, iniciado o prazo do art. 18 da lei 1.533/51 da data constante do aviso de recebimento. Decadência reconhecida. Agravo improvido.
O envio de carta registrada com aviso de recebimento está expressamente enumerado entre os meios de comunicação de que dispõe o Tribunal de Contas da União para proceder às suas intimações.
O inciso II do art. 179 do Regimento Interno do TCU é claro ao exigir apenas a comprovação da entrega no endereço do destinatário, bastando o aviso de recebimento simples.'
26. No caso vertente, a citação de Antonio Hélio Santos de Aquino se deu em endereço proveniente de pesquisa de endereços realizada pelo TCU, especificamente a base de dados do Sistema CPF (vide parágrafos acima) . A entrega do ofício citatório nesse endereço ficou comprovada e o responsável apresentou procuração outorgando poderes para advogado representá-lo (peça 45) .
27. A citação da Associação Comunitária de Radiodifusão de Samambaia - Ativa FM se deu por edital, conforme detalhado no item 15 desta instrução.
28. Nos processos do TCU, a revelia não leva à presunção de que seriam verdadeiras todas as imputações levantadas contra os responsáveis, diferentemente do que ocorre no processo civil, em que a revelia do réu opera a presunção da verdade dos fatos narrados pelo autor. Dessa forma, a avaliação da responsabilidade do agente não pode prescindir da prova existente no processo ou para ele carreada.
29. Ao não apresentarem suas defesas, os responsáveis deixaram de produzir prova da regular aplicação dos recursos sob sua responsabilidade, em afronta às normas que impõem aos gestores públicos a obrigação legal de, sempre que demandados pelos órgãos de controle, apresentar os documentos que demonstrem a correta utilização das verbas públicas, a exemplo do contido no art. 93 do Decreto-Lei 200/1967: 'Quem quer que utilize dinheiros públicos terá de justificar seu bom e regular emprego na conformidade das leis, regulamentos e normas emanadas das autoridades administrativas competentes.'
30. Mesmo as alegações de defesa não sendo apresentadas, considerando o princípio da verdade real que rege esta Corte, procurou-se buscar, em manifestações dos responsáveis na fase interna desta Tomada de Contas Especial, se havia algum argumento que pudesse ser aproveitado a seu favor.
31. Os argumentos apresentados na fase interna (peça 25) não elidem as irregularidades apontadas.
32. Em consulta aos sistemas corporativos do instaurador (SICONV) , verifica-se que o responsável também não apresentou contas junto ao instaurador e continua inadimplente.
33. Em se tratando de processo em que a parte interessada não se manifestou acerca das irregularidades imputadas, não há elementos para que se possa efetivamente aferir e reconhecer a ocorrência de boa-fé na conduta dos responsáveis, podendo este Tribunal, desde logo, proferir o julgamento de mérito pela irregularidade das contas, conforme os termos dos §§ 2º e 6º do art. 202 do Regimento Interno do TCU. (Acórdão 2064/2011-TCU-Primeira Câmara (relator: Ubiratan Aguiar) , 6.182/2011-TCU-1ª Câmara (relator: Weber de Oliveira) , 4.072/2010-TCU-1ª Câmara (Relator: Valmir Campelo) , 1.189/2009-TCU-1ª Câmara (Relator: Marcos Bemquerer) , 731/2008-TCU-Plenário (Relator: Aroldo Cedraz) .
34. Dessa forma, os responsáveis devem ser considerados reveis, nos termos do art. 12, §3º, da Lei 8.443/1992, devendo as contas serem julgadas irregulares, condenando-os solidariamente ao débito apurado.
Prescrição da Pretensão Punitiva
35. Vale ressaltar que a pretensão punitiva do TCU, conforme Acórdão 1441/2016-TCU-Plenário, Relator: Benjamin Zymler, que uniformizou a jurisprudência acerca dessa questão, subordina-se ao prazo geral de prescrição indicado no art. 205 do Código Civil, que é de dez anos, contado da data de ocorrência da irregularidade sancionada, nos termos do art. 189 do Código Civil, sendo este prazo interrompido pelo ato que ordenar a citação, a audiência ou a oitiva dos responsáveis.
36. No caso em exame, não ocorreu a prescrição, uma vez que a irregularidade sancionada ocorreu em 21/7/2011, e o ato de ordenação da citação ocorreu em 26/9/2018.
CONCLUSÃO
37. Em face da análise promovida na seção 'Exame Técnico', verifica-se que os responsáveis não lograram comprovar a boa e regular aplicação dos recursos. E, instado a se manifestar, optaram pelo silêncio, configurando a revelia, nos termos do § 3º, do art. 12, da Lei 8.443/1992.
38. Vale ressaltar que a jurisprudência pacífica nesta Corte é no sentido da imprescritibilidade das ações de ressarcimento ao erário (Súmula TCU 282) . Dessa forma, identificado dano ao erário, devese instaurar e julgar o processo de tomada de contas especial para responsabilizar seus agentes causadores, respeitando o direito ao contraditório e à ampla defesa, independentemente de quando ocorreram os atos impugnados.
39. Verifica-se também que não houve a prescrição da pretensão punitiva, conforme análise já realizada.
40. Tendo em vista que não constam dos autos elementos que permitam reconhecer a boa-fé dos responsáveis, sugere-se que as suas contas sejam julgadas irregulares, nos termos do art. 202, § 6º, do Regimento Interno do TCU, com a imputação do débito atualizado monetariamente e acrescido de juros de mora, nos termos do art. 202, §1º do Regimento Interno do TCU, descontado o valor eventualmente recolhido, com a aplicação da multa prevista no art. 57 da Lei 8.443/1992.
41. Por fim, como não houve elementos que pudessem modificar o entendimento acerca das irregularidades em apuração, mantém-se a matriz de responsabilização presente na peça 51.
PROPOSTA DE ENCAMINHAMENTO
42. Diante do exposto, submetemos os autos à consideração superior, propondo ao Tribunal:
a) considerar revéis a Associação Comunitária de Radiodifusão de Samambaia - Ativa FM  (02.103.360/0001-44) e Antônio Hélio Santos de Aquino (XXX.897.961-XX) , para todos os efeitos, dando-se prosseguimento ao processo, com fulcro no art. 12, § 3º, da Lei 8.443/1992;
b) julgar irregulares, nos termos dos arts. 1º, inciso I, 16, inciso III, alíneas 'a' e 'c', da Lei 8.443/1992, c/c os arts. 19 e 23, inciso III, da mesma Lei, as contas da Associação Comunitária de Radiodifusão de Samambaia - Ativa FM  (02.103.360/0001-44) , solidariamente com Antônio Hélio Santos de Aquino (XXX.897.961-XX) , ex-presidente (gestão 26/12/2008 a 30/1/2013) , condenando-os solidariamente ao pagamento da importância a seguir especificada, atualizada monetariamente e acrescida dos juros de mora, calculada a partir da data discriminada até a data da efetiva quitação do débito, fixando-lhes o prazo de quinze dias, para que comprovem, perante o Tribunal, o recolhimento da referida quantia aos cofres do Tesouro Nacional, nos termos do art. 23, inciso III, alínea 'a', da citada lei, c/c o art. 214, inciso III, alínea 'a', do Regimento Interno do TCU;
Débito relacionado à Associação Comunitária de Radiodifusão de Samambaia - Ativa FM, solidariamente com Antônio Hélio Santos de Aquino:
	Data de ocorrência
	Valor histórico (R$) 
	Débito/Crédito

	9/4/2010
	154.284,00
	Débito

	27/6/2011
	885,88
	Crédio

Valor atualizado do débito (com juros) em 2/3/2020: R$ 338.130,28
c) aplicar individualmente à Associação Comunitária de Radiodifusão de Samambaia - Ativa FM  (02.103.360/0001-44) e a Antônio Hélio Santos de Aquino (XXX.897.961-XX) , ex-presidente (gestão 26/12/2008 a 30/1/2013) a multa prevista no art. 57 da Lei 8.443/1992 c/c o art. 267 do RI/TCU, fixando-lhes o prazo de quinze dias, a contar da notificação, para que comprovem, perante o Tribunal (art. 214, III, a, do Regimento Interno do TCU) , o recolhimento da dívida aos cofres do Tesouro Nacional, atualizada monetariamente desde a data do acórdão que vier a ser proferido por este Tribunal até a do efetivo recolhimento, se pagas após o vencimento, na forma da legislação em vigor;
d) autorizar, desde logo, a cobrança judicial das dívidas, caso não atendidas a notificação, na forma do disposto no art. 28, inciso II, da Lei 8.443/1992;
e) autorizar também, desde logo, se requerido, com fundamento no art. 28, inciso I, da Lei 8.443, de 1992, c/c o art. 217, §§ 1º e 2º do Regimento Interno do TCU, o parcelamento das dívidas em até 36 parcelas, incidindo, sobre cada parcela, corrigida monetariamente, os correspondentes acréscimos legais, fixando-lhe o prazo de quinze dias, a contar do recebimento da notificação, para comprovar, perante o Tribunal, o recolhimento da primeira parcela, e de trinta dias, a contar da parcela anterior, para comprovar os recolhimentos das demais parcelas, devendo incidir, sobre cada valor mensal, atualizado monetariamente, os juros de mora devidos, no caso do débito, na forma prevista na legislação em vigor, alertando os responsáveis de que a falta de comprovação do recolhimento de qualquer parcela importará o vencimento antecipado do saldo devedor, nos termos do § 2º do art. 217 do Regimento Interno deste Tribunal;
f) enviar cópia do Acórdão a ser prolatado, bem como do Relatório e do Voto que o fundamentarem à Procuradoria da República no Distrito Federal, nos termos do à § 3º do art. 16 da Lei 8.443/1992, c/c o § 7º do art. 209 do Regimento Interno do TCU, para adoção das medidas cabíveis; e
g) enviar cópia do Acórdão que vier a ser proferido ao Ministério do Esporte e aos responsáveis, para ciência, informando que a presente deliberação, acompanhada do Relatório e do Voto que a fundamenta, está disponível para a consulta no endereço www.tcu.gov.br/acordaos, além de esclarecer que, caso requerido, o TCU poderá fornecer sem custos as correspondentes cópias, de forma impressa."
É o relatório.

Guilherme Capriata Vaccaro Campelo Bezerra (OAB-DF/44.089), representando Antonio Hélio Santos de Aquino.

Procuradora-Geral Cristina Machado da Costa e Silva.

TOMADA DE CONTAS ESPECIAL. CONVÊNIO. DESENVOLVIMENTO DE ATIVIDADES RECREATIVAS NA CIDADE DE SAMAMBAIA-DF. OMISSÃO NO DEVER DE PRESTAR CONTAS. INEXECUÇÃO DO OBJETO CONVENIADO. CITAÇÃO. REVELIA. IRREGULARIDADE DAS CONTAS. DÉBITO. MULTA.

TOMADA DE CONTAS ESPECIAL (TCE)

Secretaria de Controle Externo de Tomada de Contas Especial (SecexTCE).

Trata-se de tomada de contas especial (TCE) instaurada pela Secretaria Nacional de Desenvolvimento do Esporte e do Lazer (SNDEL) , pasta atualmente incorporada ao Ministério da Cidadania, em desfavor de Antonio Hélio Santos de Aquino e da Associação Comunitária de Radiodifusão de Samambaia - Ativa FM, em razão da omissão no dever de prestar contas do Convênio Siconv 720032/2009, que tinha por objeto "o desenvolvimento de atividades recreativas e de lazer, por 12 meses, em dois núcleos, para crianças, adolescentes, jovens adultos, idosos e portadores de deficiência, na cidade satélite de Samambaia/DF".
O convênio foi firmado no valor de R$ 162.824,00, sendo R$ 154.284,00 à conta do órgão concedente e R$ 8.540,00 referentes à contrapartida da entidade convenente. Os recursos foram liberados num total de R$ 154.284,00, por meio das Ordens Bancárias 2010OB801195, no valor de R$ 131.142,00, e 2010OB801196, no valor de R$ 23.142,00 (peça 3, p. 117) ambas em 9/4/2010. Houve devolução ao erário do valor de R$ 885,88 em 27/6/2011.
Na fase interna da TCE, o órgão concedente concluiu pela impugnação total das despesas devido à não apresentação da prestação de contas no Siconv, descumprindo o art. 3º da Portaria Interministerial/STN 127/2008 e a Cláusula Décima do Termo de Convênio, e à não apresentação de documentos físicos que pudessem comprovar a execução do Convênio, conforme apontado no item III do Relatório de TCE 002/2017.
No âmbito do TCU, os responsáveis foram regularmente citados. Entretanto, o prazo regimental transcorreu sem que fossem apresentadas alegações de defesa ou efetuado o recolhimento do débito. Dessa forma, devem ser considerados revéis, dando-se prosseguimento ao processo, conforme estabelece o art. 12, § 3º, da Lei 8.443/1992.
Corroboro as análises empreendidas pela unidade instrutora, as quais contaram com a anuência do Ministério Público junto ao TCU, razão pela qual incorporo os fundamentos apresentados às minhas razões de decidir.
Considerando que as informações presentes nos autos não permitem constatar a regular aplicação dos recursos repassados, e que, mesmo tendo sido oportunizada a defesa dos responsáveis, tanto perante o órgão concedente quanto no âmbito desta Corte de Contas, eles não se desincumbiram desse ônus, não há o que se aproveitar em seu favor.
Com efeito, diante da não apresentação de defesa e da ausência de indícios de que os responsáveis tenham agido de maneira diligente ou adotado quaisquer medidas para resguardar o erário, reputo não ser possível reconhecer a boa-fé, o que autoriza o imediato julgamento definitivo de mérito de suas contas, nos termos do art. 202, § 6º, do Regimento Interno do TCU.
Nesse cenário, exsurge o dever de julgar irregulares as contas dos responsáveis, imputando-lhes débito e aplicando-lhes multa, com amparo nos arts. 19 e 57 da Lei Orgânica do TCU.
Ante o exposto, voto por que o Tribunal adote o Acórdão que ora submeto à deliberação deste Colegiado.
TCU, Sala das Sessões Ministro Luciano Brandão Alves de Souza, em 30 de junho de 2020.
Ministro BRUNO DANTAS 
Relator